【裁判字號】    97,上更(一),627
【裁判日期】    980512
【裁判案由】    傷害致死
【裁判全文】
臺灣高等法院刑事判決             97年度上更(一)字第627號
上  訴  人  台灣新竹地方法院檢察署檢察官
上  訴  人
即  被  告  甲○○
選任辯護人  唐琪瑤律師
上列上訴人因被告傷害致死案件，不服台灣新竹地方法院九十三
年度訴字第四三二號，中華民國九十四年十一月二十二日第一審
判決（起訴案號：台灣新竹地方法院檢察署九十三年度偵字第四
０一五號），提起上訴，經判決後，由最高法院第一次發回更審
，本院判決如下：
    主  文
原判決撤銷。
甲○○傷害人之身體，因而致人於死，累犯，處有期徒刑肆年。
    事  實
一、甲○○前於民國八十五年間，因違反麻醉藥品管制條例案件
    ，其中施用第二級毒品甲基安非他命部分，經台灣新竹地方
    法院於八十五年八月二十三日以八十五年度訴字第七０一號
    判決判處有期徒刑六月確定；另非法販賣化學合成麻醉藥品
    部分，則經本院於八十五年十二月三十一日以八十五年度上
    訴字第四二五一號判決判處有期徒刑五年四月，復經最高法
    院上訴駁回確定；又於同年間，因違反麻醉藥品管理條例案
    件，經臺北地方法院於八十六年六月十九日以八十六年度易
    字第四四四號判決判處有期徒刑八月確定，前開各罪經合併
    執行及接續執行，於九十年九月十三日縮短刑期假釋付保護
    管束出監，嗣於九十二年十二月十一日縮刑期滿執行完畢。
    詎其仍不知悔改，於民國九十三年四月二十四日凌晨飲酒後
    （尚未到精神耗弱程度），在同日上午六時五十分許（起訴
    書誤載為五時許），返回新竹市○○路一五六號住處，因疑
    其所有之車號ＶＢＭ─一二八號輕型機車，遭素有嫌隙之鄰
    居張呼等毀損，乃趨往新竹市○○路一五八號張呼等宅前質
    問張呼等。詎張呼等與甲○○發生爭執後，隨即自屋內取出
    鐮刀一把，朝甲○○身體部分揮砍，甲○○乃以左手抵擋，
    致使甲○○受有左手背一點五撕裂傷及一乘零點二公分，五
    公分擦傷等之傷害；甲○○立即將張呼等所持之鐮刀搶下丟
    擲在地，又用手推了張呼等一下，張呼等因此撞擊房門，甲○○隨手將張呼等之房門帶上，出外呼喊其胞弟丙○○立即
    報警，未料因丙○○不知如何持行動電話報警，甲○○乃自
    行撥打丙○○所使用之0000000000號電話，予新
    竹市警察局第一分局報案，請求警員前往處理其與張呼等間
    之糾紛。此際張呼等繼續自其住處取出鐵條一支，復步出門
    外，朝甲○○身體部位揮打；甲○○以雙手將該鐵條奪下後
    ，張呼等已無進一步之攻擊行為，然甲○○在客觀上能見以
    鐵條對高齡老人頭部、身體等部位猛烈攻擊，可能導致人傷
    重致死之結果，竟仍基於傷害之犯意，對時為七十五歲高齡
    之張呼等（十八年二月一日生），手持該鐵條朝張呼等之頭
    部、身體等部位揮打四至五下，張呼等雖以手臂抵擋，仍受
    有頭部左頂葉八公分裂傷、左前臂內側縱向九公分、橫向四
    乘一公分裂傷、左手指八乘三公分鈍挫傷、多處裂傷及第四
    指近端指骨骨折、右手肘背內側鈍挫傷瘀青三十乘十二公分
    、右手第一拇指遠端指骨骨折、右肩胛骨折等之嚴重傷害。
    張呼等受傷後仍自行徒步返回其住處。嗣員警余文欽及乙○○據甲○○報案後前往處理，見張呼等頭部及手部有明顯外
    傷，在未發覺何人係犯罪嫌疑人前，詢問甲○○事實經過，
    甲○○乃向警方坦認與張呼等發生衝突及持鐵條朝甲○○身
    體毆打等情，並指引警員起出棄置於張呼等家宅門外之鐮刀
    及鐵條，經警將張呼等送新竹市南門醫院急救，再對甲○○
    進行酒精濃度呼氣測試，其測定值高達每公升零點七八毫克
    。詎料張呼等經送新竹市南門醫院救治，仍因被毆致全身挫
    傷及血胸併發大葉性肺炎，致呼吸衰竭，延至同年五月九日
    上午二時零六分許不治死亡。
二、案經被告甲○○自首，由新竹市警察局第一分局報告臺灣新
    竹地方法院檢察署檢察官偵查起訴。
    理  由
壹、程序方面：
一、按被告以外之人於偵查中向檢察官所為陳述，除顯有不可信
    之情況者外，得為證據，刑事訴訟法第一百五十九條之一第
    二項定有明文。偵查中對被告以外之人（包括證人、鑑定人
    、告訴人、被害人及共同被告等）所為之偵查筆錄，或被告
    以外之人向檢察官所提之書面陳述，性質上均屬傳聞證據。
    惟現階段刑事訴訟法規定檢察官代表國家偵查犯罪、實施公
    訴，依法其有訊問被告、證人及鑑定人之權，證人、鑑定人
    且須具結，而實務運作時，檢察官偵查中向被告以外之人所
    取得之陳述，原則上均能遵守法律規定，不致違法取供，其
    可信度極高，是被告以外之人前於偵查中已具結而為證述，
    除反對該項供述得具有證據能力之一方，已釋明「顯有不可
    信之情況」之理由外，不宜遽指該證人於偵查中之陳述不具
    證據能力。本件證人丙○○於偵查中所為之證述，當事人均
    未曾提及檢察官在偵查時有不法取供之情形，且當事人對該
    項供述亦不爭執有顯不可信之情況，是其於偵查中之證言自
    具有證據能力。
二、次按被告以外之人於審判外之言詞或書面陳述，除法律有規
    定者外，不得作為證據；又被告以外之人於審判外之陳述，
    雖不符合同法第一百五十九條之一至第一百五十九條之四之
    規定，但經當事人於審判程序同意作為證據，法院審酌該言
    詞陳述或書面陳述作成時之情況，認為適當者，亦得為證據
    。當事人、代理人或辯護人於法院調查證據時，知有第一百
    五十九條第一項不得為證據之情形，而未於言詞辯論終結前
    聲明異議者，視為有前項之同意，刑事訴訟法第一百五十九
    條第一項及第一百五十九條之五分別定有明文。本判決認定
    事實所引用之卷內其餘卷證資料，雖屬傳聞證據，惟當事人
    於本院審判期日中表示同意作為證據方法而不予爭執，本院
    審酌上開證據資料製作時之情況，尚無違法不當及證明力明
    顯過低之瑕疵，亦認為以之作為證據應屬適當。揆諸前開規
    定，爰依刑事訴訟法第一百五十九條之五規定，認前揭證據
    資料均有證據能力，先予敘明。
貳、實體方面：
一、上揭事實，迭據上訴人即被告甲○○於偵查、原審及本院前
    審審理時均坦承不諱（見相驗卷第二七頁反面至二八頁反面
    、二九頁反面至三０頁，原審卷第九四頁，上訴卷第四七頁
    反面至四八頁），核與證人即被告之胞弟丙○○於偵查證稱
    ：當天我本來在睡覺，我哥在樓下門口叫我名字，說他的機
    車又被鄰居阿伯刺了好幾刀，並且直接到隔壁找人理論，但
    敲了好久鄰居都沒有開門，他就回來叫我打電話報警…出來
    時我大哥手已經受傷，有看到我哥把鐮刀丟在門前花盆旁牆
    邊，但我沒有看到張呼等拿刀砍的情形…我哥打完電話，把
    手機交給我，我以為沒事就進屋看電視，隔了二、三鐘就聽
    到被害人被打的叫聲，我出來看就看到我哥站在被害人門口
    ，把鐵條丟在地上，並很用力的把被害人的門關上，後來警
    察就來了等語大致相符（見相驗卷第二九頁正反面）。復有
    經警員當場起出被告所奪下之鐮刀及持以毆擊被害人張呼等
    所用之鐵條各一支扣案可稽（見核退字第四二二號卷第八一
    頁）。依上，堪認被告之自白核與事實相符，足以採信。
二、再被害人張呼等因遭被告持鐵條毆打後，於九十三年四月二
    十四日早上七時四十二分許，經警送至新竹市南門綜合醫院
    急救後轉住院治療，嗣於九十三年五月九日上午二時零六分
    許死亡等情，有南門綜合醫院九十三年五月十日出具之診斷
    證明書、南門綜合醫院病歷號碼四二三一六０號病歷資料、
    臺灣新竹地方法院檢察署九十三年五月十一日勘驗筆錄、驗
    斷書、九十三年五月十四日、同年八月十一日相驗屍體證明
    書、現場暨死者死亡照片十四張附卷可憑（見相驗卷第一五
    、一七至二四、二六、四一、四三至六六、六九頁）。復經
    檢察官囑託法務部法醫研究所法醫師解剖死者張呼等身體予
    以鑑定，認被害人張呼等生前遭被告毆打造成之外傷為：(1)
    左頂葉有八公分縫合半癒合傷；(2)左前臂內側有縱向九公分
    縫合傷，遠端有橫向四乘一公分縫合裂傷；(3)右手肘背內側
    有鈍挫傷瘀青痕三十乘十二公分；(4)右手拇指有三道最長一
    公分，並有鐵絲固定，右第一拇指遠端指骨有骨折；(5)左手
    指有八乘三公分大片鈍挫傷並有多處裂傷，最大有二乘零點
    五公分裂傷，第四指有鐵絲固定，近端指骨有骨折；(6)右肩
    胛骨有骨折；另針對被害人張呼等之死因，復經法醫師鑑定
    後認：經病理解剖檢查結果，發現死者（指張呼等）生前有
    大葉性肺炎，身體右側大片鈍挫傷，四肢於指骨有多處骨折
    似有某種程度橫紋肌溶血症，因右側肋骨骨折致右胸廓出血
    致血胸，雖經胸管插管治療，最後仍併發大葉性肺炎，呼吸
    衰竭而死亡，是以死者死亡機轉為呼吸衰竭，死亡原因為：
    互毆致全身挫傷及血胸併發大葉性肺炎，最後因呼吸衰竭而
    死亡；死亡方式為「他為」等情事，有九十三年六月三十日
    法務部法醫研究所（九三）法醫所醫鑑字第０七二八號鑑定
    書在卷可參（見偵字第四０一五號卷第三至一０頁）。
三、又被告因細故與死者發生爭執致先有互毆情事，且被告於未
    著手傷害被害人前曾主動報警處理死者破壞其機車及傷害被
    告一事，已如前述，顯見係被害人先挑釁並進而持刀棒毆擊
    被告，遭被告出手抵擋並予以反擊所致；另被告毆擊被害人
    張呼等之傷勢主要係集中在左前臂、右手肘背內側、右手拇
    指、左手指、右肩胛骨（肋骨），大多屬於軀幹、四肢等處
    ，並非人體重要器官、臟器所在位置，被害人於送醫時頭部
    、手部雖有明顯外傷，生命跡象乃存，延至同年五月九日始
    因全身挫傷及血胸併發大葉性肺炎，致呼吸衰竭死亡，此據
    新竹市警察局第一分局員警余文欽於原審審理時證稱：在他
    前往案發現場時，被害人張呼等因是外省人，講話很不清楚
    ，精神不好，無法與他們對話等語（見原審卷第八八頁）。
    據上，足認被告應無欲置被害人於死地意思，否則被告為何
    未持棄置地上之鐮刀攻擊，或以鐵條持續毆擊被害人頭部？
    由此顯見被告持鐵條毆擊被害人張呼等之際，尚無置被害人
    於死之決意。然案發當時被告係四十歲出頭之壯年正常人，
    應知若以持鐵條毆擊當時年逾七十五歲（按十八年二月一日
    生）之被害人，若其稍受外力攻擊，即有可能因年老體衰而
    併發難以救治之後果，更何況係以材質堅硬之鐵條毆擊所造
    成之嚴重結果，屬於客觀上所能預見。至被告於傷害被害人
    後，雖任憑被害人自行返回家中，未立即以電話通知救護車
    輛緊急對被害人施以救治，惟尚難據此即認定被告對於被害
    人張呼等其後發生死亡之結果，確有明知並有意使其發生抑
    或預見其發生並不違反其本意之故意，併為敘明。再者，被
    害人張呼等係因與被告互毆致全身挫傷、血胸引起大葉性肺
    炎，最後因呼吸衰竭而死亡，其間顯有相當因果關係，被告
    自難辭傷害致人於死之罪責。
四、按正當防衛必須對於現在不法之侵害始得為之，侵害業已過
    去，即無正當防衛可言；故侵害已過去後之報復行為，不得
    主張防衛權，最高法院三十年上字第一０四０號判例可資參
    照。被告之逞兇固係因被害人張呼等先用鐮刀向其攻擊而起
    ，惟鐮刀已遭被告奪下，被害人張呼等其後所持之鐵條亦遭
    被告搶走，此後依相關卷證資料所示，未見被害人張呼等再
    次侵害逼迫之舉措，則現時不法之侵害業已過去，且被告正
    值四十出頭之壯年，走避亦非難事，被告猶卻持奪取之鐵條
    朝被害人張呼等之身體、頭部等處毆擊，自不成立防衛行為
    ，被告辯稱係出於正當防衛，顯不足採信。又據警員於將被
    害人張呼等送醫急救後之當日上午八時十一分許，對被告進
    行酒精濃度呼氣測試，其測試值高達每公升零點七八毫克，
    有酒精濃度呼氣測試表在卷足參（見相驗卷第一二頁），經
    本院函詢法務部法醫研究所，推算被告於犯罪當時之血液中
    酒精濃度值為一七０至一八三mg/dL，即零點一七０至零點
    一八三﹪，有法務部法醫研究所九十八年二月四日法醫毒字
    第０九八００００三一０號函在卷可佐（見本院卷第四五頁
    ）。惟據被告於原審審理時自承：我和被害人發生衝突的過
    程中知道我在做什麼事，整個過程都很清楚等語（見原審卷
    第一００頁）；再被告於案發當日警訊時所述之犯案情節均
    清晰可稽（見相驗卷第三、四頁）；又被告於案發當時知悉
    伊報案後，線上員警即將到場，怕員警找不到該處，尚至巷
    口等待員警，帶領員警到現場之情（見原審卷第六二、九三
    頁）。準此，堪認被告心思仍如一般未飲酒之人縝密；另佐
    以被告之酒測值，只能確定被告當時有使用酒精，無法僅憑
    單一酒精濃度值而判斷被告是否達精神耗弱或心神喪失之程
    度，亦有行政院國軍退除役官兵輔導委員會台北榮民總醫院
    九十八年三月十二日北總精字第０九八０００四二二０號函
    可憑（見本院卷第四九頁），顯見被告於行為時雖有飲酒，
    惟其對外界事務之知覺理會、判斷作用及自由決定等，與一
    般未飲酒之正常成年人無異，是被告於案發時並未達心神喪
    失或精神耗弱之程度之情，亦堪認定。
五、綜上，被告持鐵條傷害被害人張呼等致死之犯行，已臻明確
    ，自應依法論科。
六、被告行為後，刑法部分修正條文於九十五年七月一日起生效
    施行（下稱現行刑法）；復參酌最高法院九十五年五月二十
    三日第八次刑事庭會議決議意旨，現行刑法第二條第一項之
    規定，係規範行為後法律變更所生新舊法律比較適用之準據
    法，於現行刑法施行後，應適用現行刑法第二條第一項之規
    定，為「從舊從輕」之比較。茲就本案新、舊法比較適用之
    結果分敘如下：
  (一)按刑法第四十七條原規定：「受有期徒刑之執行完畢，或受
    無期徒刑或有期徒刑一部之執行而赦免後，五年以內再犯有
    期徒刑以上之罪者，為累犯，加重本刑至二分之一」；經修
    正為新法第四十七條第一項規定：「受徒刑之執行完畢，或
    一部之執行而赦免後，五年以內故意再犯有期徒刑以上之罪
    者，為累犯，加重本刑至二分之一」，亦即新法累犯之要件
    已有限縮，自屬法律有變更，經比較新舊法，修正前刑法第
    四十七條規定非有利於被告（最高法院九十六年度台上字第
    三０六四號判決意旨參照），自應適用新法規定。
  (二)修正前刑法第六十二條規定：「對於未發覺之罪自首而受裁
    判者，減輕其刑。但有特別規定者，依其規定」，修正後第
    六十二條則規定：「對於未發覺之罪自首而受裁判者，得減
    輕其刑。但有特別規定者，依其規定」；被告係在新法施行
    前犯罪並自首，比較修正前後對於犯罪自首者減輕其刑之規
    定，以修正前刑法第六十二條規定對被告較為有利。
七、核被告所為係犯刑法第二百七十七條第二項前段之傷害致死
    罪。被告前於八十五年間，因違反麻醉藥品管制條例案件，
    其中施用第二級毒品甲基安非他命部分，經台灣新竹地方法
    院於八十五年八月二十三日以八十五年度訴字第七０一號判
    決判處有期徒刑六月確定，另非法販賣化學合成麻醉藥品部
    分，則經本院於八十五年十二月三十一日以八十五年度上訴
    字第四二五一號判決判處有期徒刑五年四月，復經最高法院
    上訴駁回確定；又於同年間，因違反麻醉藥品管理條例案件
    ，經臺北地方法院於八十六年六月十九日以八十六年度易字
    第四四四號判決判處有期徒刑八月確定，前開各罪經合併執
    行及接續執行，於九十年九月十三日縮短刑期假釋付保護管
    束出監，嗣於九十二年十二月十一日縮刑期滿執行完畢等情
    ，有本院被告前案紀錄表附卷可稽（見本院卷第一四至一八
    頁），其受有期徒刑之執行完畢，五年以內故意再犯有期徒
    刑以上之罪，為累犯，依法加重其刑。又自首係指行為人自
    行申告自己尚未被發覺之犯罪行為，而自願接受法院之裁判
    ，自首不但獎勵行為人之悔改認過，且有利於犯罪之偵查與
    證據之蒐集，並可節省刑事追訴之人力與物力；而所謂之「
    未發覺」係指刑事追訴機關尚未知悉犯罪事實之發生，或雖
    已知悉犯罪事實，但尚未知悉該犯罪究為何人所為而言。被
    告於警員接獲其報案通知而趕往現場之際，先由被告在巷口
    引導警員進入巷內，再指引被害人張呼等所在位置，待警員
    探訪後，在尚未知悉本件犯罪嫌疑人係何人之前，被告即向
    警員供出其與被害人張呼等發生衝突之經過，且自白其持鐵
    條毆打被害人張呼等等情，此據警員乙○○、余文欽於原審
    審理時證稱：我們據報前往現場處理，發現被告站在巷口，
    我們去時被告就對我們招手，請我們停下來；在被害人張呼
    等之門外，我們問被告事發經過，被告稱其遭人持鐮刀砍傷
    ，我們去敲被害人張呼等的門，無人應門，將門推開後，發
    現被害人張呼等的臉上、身上都有血，先聯絡救護車前來救
    治後，出來詢問被告事情原委，被告稱其遭被害人張呼等持
    鐮刀砍傷，之後被害人張呼等又持鐵條要毆打被告，被告在
    搶了被害人張呼等的鐵條後，持鐵條朝被害人張呼等毆擊，
    造成被害人張呼等受傷等語即可明悉（見原審卷第六一至六
    三、八七、九０至九二頁）。證人乙○○於本院前審證稱：
    我們是接受報案後，到報案地點，因為該處巷子很小，所以
    我們是由被告在巷口等候帶我們到現場的。當時被告有告訴
    我說他是被被害人用鐮刀及鐵條傷害。我便詢問被告現在傷
    害他的人在哪裡，被告就帶我們到被害人家門要去找被害人
    ，經過我們敲門之後，並沒有應門，並從窗口看到有人作在
    椅子上，所以我們即自行進入被害人家裡，看到被害人受傷
    的情形，並立即叫救護車把被害人送醫，之後我問被告為何
    會這樣，這時被告才告訴我們事情的經過情形。…因為當時
    我一直在敲被害人的家門，被告沒時間告訴我。我直接反應
    是被告與被害人吵架後，把被害人弄成這樣。之後我就詢問
    被告為何會這樣子，被告即告訴我他與被害人吵架的情形等
    語（見上訴卷第四五頁正反面）。按被告在警察到場後，就
    一直陪同到場員警在現場，並與警察到被害人家中查看，雖
    然被告當時並沒有明確「以口頭表示」他有傷害被害人的事
    實，但依被告之舉止也沒有逃避刑責的意思，且依被告所自
    承之事實，已足使刑事追訴機關憑以查明本件傷害案之犯罪
    實情，從而，被告已符合修正前刑法第六十二條前段自首之
    要件，應依法減輕其刑，並依法先加重後減輕之。
八、原審據以論科，固非無見。惟：(一)原判決於事實欄內，雖記
    載被告對於被害人死亡結果之發生「有預見之可能性」（見
    原判決第二頁第十至十三行），然就其預見究係主觀上或客
    觀上之預見，則未為明確、具體之認定，尚有未合；(二)原判
    決於理由內載稱「被告甲○○持鐵條毆擊被害人，對被害人
    年逾七十五歲，稍受外力攻擊，即有可能因年老體衰而併發
    難以救治之後果，更何況係以材質堅硬之鐵條毆擊所造成之
    嚴重結果，應均有預見之可能性」（見原判決第五頁第三至
    六行），似又謂被告對於被害人死亡結果之發生，係主觀上
    有預見，而與加重結果犯乃指客觀上有預見之可能，但主觀
    上並未預見之性質不合，亦有未洽；(三)原審未及比較刑法修
    正前後法律之適用，自有未當。被告以原審用傷害致死判伊
    ，伊覺得很冤枉云云為由上訴，請求撤銷改判，為無理由。
    公訴人以被告之行為構成殺人罪，不符合自首減刑要件，且
    原審判決量刑過輕等語為由上訴，請求撤銷改判，亦無理由
    。惟原審既有上揭不當之處，自應由本院予以撤銷改判。爰
    審酌被告前有搶奪搶劫軍法罪、賭博、四件違反麻醉藥品管
    理條例之前案紀錄，素行非佳，有臺灣新竹地方法院檢察署
    刑案資料查註紀錄表及本院被告前案紀錄表可按，其與被害
    人張呼等係鄰居，且於案發時為四十一歲之壯年人，遇事不
    思理性處理，竟未經確實查證，僅基於懷疑被害人損害其機
    車，憤而質問年事已高之被害人，復因二人一時爭吵，即憑
    藉酒氣，出手傷害被害人張呼等，並因而致被害人張呼等死
    亡之加重結果，犯罪之動機、目的、手段、所造成之危害；
    再參以被告係國中畢業，平日從事賣餡餅工作，與女友同住
    一處等個人智識及生活狀況，暨被告於犯後能自首犯罪，並
    終能坦認其犯行等一切情狀，量處如主文第二項所示之刑。
    又扣案之鐮刀一把、鐵條一支，經被告否認為其所有之物，
    且被告辯稱：是被害人張呼等自家中取出，並非其所有物（
    見原審卷第九九、一００頁），復查無積極事證足認上開物
    品係被告所有供本案犯罪所用之物，爰不另為沒收之諭知，
    併予敘明。
九、被告經合法傳喚，無正當理由不到庭，爰不待其陳述，逕行
    判決。
據上論斷，應依刑事訴訟法第三百七十一條、第三百六十九條第
一項前段、第三百六十四條、第二百九十九條第一項前段，刑法
第二條第一項、第四十七條、第六十二條前段（修正前）、第二
百七十七條第二項前段，判決如主文。
本案經檢察官侯千姬到庭執行職務。
中    華    民    國    98    年    5    月    12    日
                  刑事第十七庭  審判長法  官  趙功恆
                                      法  官  陳世宗
                                      法  官  陳憲裕
以上正本證明與原本無異。
如不服本判決，應於收受送達後10日內向本院提出上訴書狀，其
未敘述上訴之理由者並得於提起上訴後10日內向本院補提理由書
（均須按他造當事人之人數附繕本）「切勿逕送上級法院」。
                                      書記官  劉育妃
中    華    民    國    98    年    5     月    13    日
附錄：本案論罪科刑法條全文
刑法第二百七十七條：
（普通傷害罪）
傷害人之身體或健康者，處 3 年以下有期徒刑、拘役或 1 千元
以下罰金。
犯前項之罪因而致人於死者，處無期徒刑或 7 年以上有期徒刑；
致重傷者，處3年以上10年以下有期徒刑。


司法院資訊處製作；財團法人民間司法改革基金會備份。
